【裁判字號】    87,訴,4200
【裁判日期】    890131
【裁判案由】    給付貨款
【裁判全文】
臺灣臺北地方法院民事判決  八十七年度訴字第四二○○號
    原      告  辛有實業有限公司
    法定代理人  甲○○
    訴訟代理人  幸大智律師
                乙○○
    被      告  易春西藥房有限公司
  兼法定代理人  丙○○
右當事人間請求給付貨款事件，本院判決如左：
    主    文
被告丙○○應於繼承黃哲夫遺產範圍限度內給付原告新臺幣捌拾壹萬零肆佰元，並自
民國八十八年三月二十四日起至清償日止，按年息百分之六計算之利息。
被告易春西藥房有限公司應給付原告新臺幣柒拾萬伍仟貳佰元，並自民國八十八年三
月二十四日起至清償日止，按年息百分之六計算之利息。
原告其餘之訴及假執行之聲請均駁回。
訴訟費用由被告丙○○負擔十分之五、被告易春西藥房有限公司負擔十分之四，餘由
原告負擔。
本判決第一項得假執行，但被告丙○○如於假執行程序實施前，以新臺幣捌拾壹萬零
肆佰元為原告預供擔保後，得免為假執行。
本判決第二項得假執行，但被告易春西藥房有限公司如於假執行程序實施前，以新臺
幣柒拾萬伍仟貳佰元為原告預供擔保後，得免為假執行。
    事    實
甲、原告方面：
  一、聲明：
    （一）被告丙○○應給付原告新臺幣  (下同)八十一萬零四百元，並自起訴狀繕
          本送達翌日起至清償日止，按年息百分之六計算之利息。
    （二）被告丙○○、易春西藥房有限公司應連帶給付原告七十萬五千二百元，並
          自起訴狀繕本送達翌日起至清償日止，按年息百分之六計算之利息。
    （三）被告易春西藥房有限公司應給付原告二十一萬六千元，並自起訴狀繕本送
          達翌日起至清償日止，按年息百分之五計算之利息。
    （四）第三項聲明，願供擔保，請准宣告假執行。
  二、陳述：
    （一）訴外人黃哲夫原係被告易春西藥房有限公司（以下簡稱易春公司）之法定
          代理人，而被告易春公司於民國八十六年十月一日及八十六年十月六日向
          原告訂貨，經原告依約交付貨物後，尚欠貨款共計二十一萬六千元未付，
          嗣黃哲夫於八十六年十月二十日死亡，雖被告易春公司於八十六年十一月
          七日已為解散登記，惟解散之公司於清算範圍內，視為尚未解散，又被告
          易春公司未選任清算人，自應以全體股東為清算人，且各股東均得對外代
          表被告易春公司，故以股東即被告丙○○為法定代理人，而被告易春公司
          之法人人格並未消滅，自應就上開貨款債務負清償之責。
    （二）原告執有被告易春公司與訴外人黃哲夫共同簽發如附表一所示之支票五紙
          ，金額共計七十萬五千二百元，經原告屆期提示均遭退票。而訴外人黃哲
          夫死亡後，其法定繼承人除被告丙○○外均拋棄繼承，是被告丙○○自應
          繼承黃哲夫之一切權利義務。爰依票據法第五條第二項之規定，請求被告
          易春公司與黃哲夫之法定繼承人即被告黃永成負連帶給付票款之責。
    （三）原告執有訴外人黃哲夫於生前單獨簽發如附表二所示之支票九紙，金額共
          計八十一萬零四百元，經原告屆期為付款之提示，均未獲清償，被告黃成
          永為黃哲夫之法定繼承人，自應就票款負清償之責。
  三、對被告抗辯之陳述：
    （一）被告易春公司否認與原告有買賣關係，並否認原告所提送貨單之真正，然
          依經驗法則，倘原告未送貨，被告易春公司豈有為簽收之可能？且證人阮
          文財亦證稱該簽名及印章為真正。
    （一）被告易春公司雖辯稱其付款方式採先付款後取貨，然此與一般交易情況不
          符，且原告持有二筆尚未請款之已送貨之單據，顯與被告所言不符。
    （三）被告丙○○雖主張限定繼承，然原告曾提示黃哲夫所開立之支票三張，均
          遭退票，而依銀行實務，退票時均會通知發票人，被告丙○○為黃哲夫之
          法定繼承人，其對黃哲夫與原告間支票之票據債務關係，自應知之甚稔，
          然被告丙○○於遺產清冊中竟未記載此筆票據債務，顯係蓄意隱匿財產，
          並於遺產清冊為虛偽之記載，依民法第一千一百六十三條規定，被告黃成
          永自不得主張限定繼承之利益。
四、證據：提出送貨單影本二張、戶籍謄本正本二件、繼承系統表一件、支票暨退票
          理由單影本各十四紙，並聲請訊問證人阮文財。
乙、被告方面：
  一、聲明：
    （一）原告之訴及假執行之聲請均駁回。
    （二）如受不利判決，願供擔保請准免為假執行。
  二、陳述：
    （一）被告易春公司與原告間並無買賣關係存在，原告所提出送貨單上「易春西
          藥房有限公司」橡皮圖章印及「黃哲夫」簽名並非真正。
    （二）被告易春公司開立之如附表一所示支票所蓋黃哲夫之個人印章，係為易春
          公司負責人之表示，並非黃哲夫以個人名義共同開立票據，非黃哲夫之個
          人債務，被告黃永成自無須負責。且原告迄未提出據以取得如附表一、二
          所示支票之買賣合約等原因關係證明，其請求給付票款，自無可採。
    （三）又原告主張之系爭貨款及票款請求權，亦已罹於時效而消滅，故原告對於
          黃哲夫個人並無債權存在，被告依法不用將原告之債權列入限定繼承之申
          報範圍。
  三、證據：提出載有黃哲夫簽名之撥款申請書兼借款憑證影本一份。
丙、本院依職權調閱本院八十六年度繼字第六二五號拋棄繼承、八十七年度繼字第六
    二號限定繼承案卷。
    理    由
甲、程序方面：
    按訴狀送達後，原告不得將原訴變更或追加他訴，但經被告同意或不甚礙被告之
    防禦及訴訟之終結者，不在此限，民事訴訟法第二百五十五條第一項定有明文。
    本件原告原起訴請求被告己○○○、丙○○、丁○○、戊○○應連帶給付原告貨
    款二十一萬六千元及票款一百五十一萬五千六百元暨法定遲延利息，嗣於起訴狀
    送達被告之前，追加易春公司為被告，並變更聲明為「一、先位聲明：(一)被告
    己○○○、丙○○、丁○○、戊○○應連帶給付原告一百零二萬六千四百元暨法
    定遲延利息。(二)被告己○○○、丙○○、丁○○、戊○○、易春公司應連帶給
    付原告七十萬五千二百元暨法定遲延利息。」、「二、備位聲明：(一)被告己○○○、丙○○、丁○○、戊○○應連帶給付原告八十一萬零四百元暨法定遲延利
    息。(二)被告己○○○、丙○○、丁○○、戊○○、易春公司應連帶給付原告七
    十萬五千二百元暨法定遲延利息。(三)被告易春公司應給付原告二十一萬六千元
    暨法定遲延利息。」，依首開說明，自應准許。又原告嗣於訴訟中依法撤回上開
    先位聲明，及被告己○○○、丁○○、戊○○部分，是原告訴之聲明即如上述聲
    明欄所示，先予敘明。
乙、實體方面：
  一、本件原告起訴主張：
    （一）訴外人黃哲夫原係被告易春公司之法定代理人，而被告易春公司於民國八
          十六年十月一日及八十六年十月六日向原告訂貨，經原告依約交付貨物後
          ，被告易春公司尚欠貨款共計二十一萬六千元未付。嗣黃哲夫於八十六年
          十月二十日死亡，雖被告易春公司於八十六年十一月七日已為解散登記，
          惟解散之公司於清算範圍內，視為尚未解散，故被告易春公司之法人人格
          並未消滅，自應就上開貨款債務負清償之責。
    （二）原告執有被告易春公司與訴外人黃哲夫共同簽發如附表一所示之支票五紙
          ，金額共計七十萬五千二百元，經原告屆期提示均遭退票。而訴外人黃哲
          夫死亡後，其法定繼承人除被告丙○○外均拋棄繼承，是被告丙○○自應
          繼承黃哲夫之一切權利義務。爰依票據法第五條第二項之規定，請求被告
          易春公司與黃哲夫之法定繼承人即被告黃永成負連帶給付票款之責。
    （三）原告執有訴外人黃哲夫於生前單獨簽發如附表二所示之支票九紙，金額共
          計八十一萬零四百元，經原告屆期為付款之提示，均未獲清償，被告黃成
          永為黃哲夫之法定繼承人，自應就票款負清償之責。
  二、被告則否認被告易春公司與原告間之買賣關係存在、及送貨單上「易春西藥房
      有限公司」橡皮圖章印暨「黃哲夫」簽名之真正，並辯稱：如附表一所示支票
      所蓋黃哲夫之印章，係為易春公司負責人之表示，並非黃哲夫以個人名義共同
      開立票據，非黃哲夫之個人債務，被告黃永成自無須負責，且原告迄未提出據
      以取得如附表一、二所示支票之買賣合約等原因關係證明，其請求給付票款，
      自無可採。又原告主張之系爭貨款及票款請求權，亦已罹於時效而消滅，故原
      告對於黃哲夫個人並無債權存在，被告丙○○依法不用將之列入限定繼承之申
      報範圍等語。
  三、原告主張其執有訴外人黃哲夫所簽發如附表二所示之支票九紙，金額共計八十
      一萬零四百元，經原告屆期為付款之提示，均未獲清償。嗣訴外人黃哲夫於八
      十六年十月二十日死亡，其法定繼承人除被告丙○○外均拋棄繼承之事實，業
      據原告提出被告不爭執真正之支票暨退票理由單各九紙、戶籍謄本二件、繼承
      系統表一件為證，並經本院依職權調閱本院八十六年度繼字第六二五號拋棄繼
      承案卷屬實，堪信為真實。
  四、按在票據上簽名者，依票上所載文義負責，又支票為無因證券，執票人行使票
      據上權利，就支票之取得，有無正當原因或有無對價關係，並不負證明之責。
      本件被告既不爭執如附表二所示支票之真正，執票人即原告無須證明取得支票
      之原因關係，即得依法行使票據上權利，請求發票人黃哲夫之繼承人被告丙○○給付票款。惟被告丙○○另抗辯其已為限定之繼承，且上開票款請求權已罹
      於時效等語；原告則主張被告丙○○明知黃哲夫與原告間支票之票據債務關係
      ，竟未記載於遺產清冊中，顯係蓄意隱匿財產，並於遺產清冊為虛偽之記載，
      被告丙○○不得主張限定繼承之利益等語。經查：
    (一)如附表二所示之支票發票人黃哲夫死亡後，其法定繼承人除被告丙○○外均
        拋棄繼承，已如上述，是被告丙○○依法應繼承黃哲夫之一切權利義務。惟
        被告丙○○於繼承開始時起三個月內之八十七年一月十六日，開具遺產清冊
        呈報本院，聲請限定繼承，經本院依法公示催告黃哲夫之債權人報明債權，
        業據本院調閱八十七年度繼字第六二號限定繼承案卷無訛，是被告丙○○自
        得限定以因繼承所得遺產，償還上述被繼承人黃哲夫對原告之票款債務。至
        被告丙○○開具之遺產清冊，雖未將如附表二所示之票款債務列入消極財產
        而遺漏記載，惟原告仍可經由公示催告程序中報明債權，尚難認被告丙○○
        有蓄意隱匿財產或於遺產清冊為積極之虛偽記載情形，核與民法第一千一百
        六十三條第一、二款之規定即未有合，是原告主張被告丙○○不得主張限定
        繼承之利益云云，尚屬無據。
    (二)又票據上權利對支票發票人自發票日起算日起算一年間不行使，因時效而消
        滅，票據法第二十二條第一項定有明文。本件如附表二所示之支票中發票日
        最早者為八十六年十月三十一日，而原告係於八十七年十月三十日向本院起
        訴，有起訴狀上之收文戳可憑，是原告行使系爭票據權利尚未逾一年之時效
        時間，故被告丙○○辯稱上開票款請求權已罹於時效云云，即不足採。
    (三)綜此，被告丙○○應於繼承黃哲夫遺產範圍限度內給付原告如附表二所示之
        票款八十一萬零四百元。
  五、原告另主張其執有被告易春公司與訴外人黃哲夫共同簽發如附表一所示之支票
      五紙，金額共計七十萬五千二百元，經原告屆期提示均遭退票，並提出支票暨
      退票理由單為證。被告不爭執被告易春公司有簽發如附表一所示之之支票且屆
      期退票之事實，惟辯稱：如附表一所示之支票，其上蓋用黃哲夫之印章，係為
      易春公司負責人之表示，並非黃哲夫以個人名義共同發票等語。經查，依一般
      商業慣例，以公司名義開立之票據多由公司負責人於發票處之公司印章旁簽名
      或蓋章，以表示該票據乃經有權代表之人所開立，並藉此票據文義之表彰而維
      護之交易安全。系爭如附表一所示之支票，「黃哲夫」之印章係蓋用於「易春
      西藥房有限公司」印章之旁，而黃哲夫既係被告易春公司之負責人，被告所辯
      黃哲夫係代表被告易春公司發票，並非共同發票等情，核與前述一般商業交易
      習慣無違，衡情堪採。此外，原告復未舉證證明黃哲夫確係以共同發票人之意
      思而蓋章，則其請求黃哲夫之繼承人即被告丙○○應依繼承關係就該票款負連
      帶給付之責，尚屬無據。是原告依票據關係請求被告易春公司給付票款七十萬
      五千二百元及自起訴狀繕本送達翌日即八十八年三月二十四日起至清償日止，
      按年息百分之六計算之利息，為有理由，逾此部分之請求，即無理由。
  六、原告復主張被告易春公司於八十六年十月一日及八十六年十月六日向原告訂貨
      ，經原告依約交付貨物後，尚欠貨款共計二十一萬六千元未付；惟被告則否認
      系爭買賣關係之存在。經查：
    (一)原告主張被告易春公司向其買貨，固據提出送貨單二紙為證，惟該二紙送貨
        單係原告所製作，其上表示簽收之「黃哲夫」簽名及「易春西藥房有限公司
        」圓戳章之真正，既為被告所否認，原告自應就其真正負舉證之責任。
    (二)證人阮文財到庭雖證稱：以前任職原告公司擔任業務員，其間送貨至被告易
        春公司時，黃哲夫會簽名或蓋圓形店章於送貨單，於月底結帳等語，並提出
        估價單三紙以證明系爭送貨單為真正。惟證人阮文財既非系爭買賣之實際送
        貨人，則其所陳述任職期間之交易方式，縱認屬實，亦不足證明被告易春公
        司就系爭貨物確與原告成立買賣契約或曾受領送貨單上所載之貨物。而證人
        所提出估價單之真正亦為被告所否認，已難據此佐證系爭送貨單之真正。參
        以被告所提出萬通商業銀行之撥款申請書兼借款憑證，其上之黃哲夫簽名核
        與送貨單上之黃哲夫簽名顯不相同，故尚難認系爭送貨單上「黃哲夫」簽名
        及「易春西藥房有限公司」圓戳章為真正，自難據此送貨單認定被告易春公
        司確向原告購買且收受系爭二筆貨物。原告既未能舉證證明系爭買賣契約之
        存在，則其依買賣關係請求被告易春公司給付貨款二十一萬六千元，自難認
        為有理由。
  七、從而，原告依據票據法律關係，請求  (一)被告丙○○於繼承黃哲夫遺產範圍
      限度內給付原告八十一萬零四百元五千二百元暨自起訴狀繕本送達翌日即八十
      八年三月二十四日起至清償日止，按年息百分之六計算之利息，(二)被告易春
      公司給付原告七十萬五千二百元及自起訴狀繕本送達翌日即八十八年三月二十
      四日起至清償日止，按年息百分之六計算之利息，為有理由，應予准許。逾此
      部分之請求，為無理由，應予駁回。
  八、本件事證己臻明確，兩造其餘攻擊防禦及舉證，核與判決結果無影響，爰不另
      一一論述，附此敘明。
丙、假執行之宣告：
    本件原告勝訴部分係因清償票據上債務涉訟而為之判決，應依職權宣告假執行，
    惟被告陳明願供擔保請准免為假執行之宣告，亦無不合，爰酌定相當擔保金額准
    許之。至原告敗訴部分，其假執行之聲請即失所依附，應併予駁回。
丁、結論：原告之訴為一部有理由、一部無理由，依民事訴訟法第七十九條但書、第
    三百八十九條第一項第四款，第三百九十二條，判決如主文。
中      華      民      國    八十九    年      一      月    三十一    日
                                            民事第四庭法      官  鄭純惠
右為正本係照原本作成
如對本判決上訴，須於判決送達後廿日內向本院提出上訴狀
中      華      民      國    八十九    年      一      月    三十一    日
                                                      法院書記官  林秀娥
~F0
~T48
┌──────────────────────────────────────────────────────┐
│附表一：                                                                                                    │
├─┬─────────┬─────────┬───────────┬────────┬────────┬──┤
│編│  發    票    人  │  付    款    人  │發        票        日│ 票  面  金  額 │ 支  票  號  碼 │備考│
│號│                  │                  │                      │   （新台幣）   │                │    │
├─┼─────────┼─────────┼───────────┼────────┼────────┼──┤
│１│易春西藥房有限公司│萬通商業銀行長春分│八十六年十二月三十一日│貳拾壹萬陸仟元  │ＡＦ六一八五五九│    │
│  │黃哲夫            │行                │                      │                │五              │    │
├─┼─────────┼─────────┼───────────┼────────┼────────┼──┤
│２│易春西藥房有限公司│萬通商業銀行長春分│八十六年十二月三十一日│貳拾壹萬陸仟元  │ＡＥ三八八三七０│    │
│  │黃哲夫            │行                │                      │                │七              │    │
├─┼─────────┼─────────┼───────────┼────────┼────────┼──┤
│３│易春西藥房有限公司│萬通商業銀行長春分│八十七年一月十五日    │伍萬玖仟元      │ＡＦ六一八五五九│    │
│  │黃哲夫            │行                │                      │                │六              │    │
├─┼─────────┼─────────┼───────────┼────────┼────────┼──┤
│４│易春西藥房有限公司│萬通商業銀行長春分│八十七年一月二十五日  │玖萬玖仟元      │ＡＦ六一八五五九│    │
│  │黃哲夫            │行                │                      │                │四              │    │
├─┼─────────┼─────────┼───────────┼────────┼────────┼──┤
│５│易春西藥房有限公司│萬通商業銀行長春分│八十七年二月二十八日  │壹拾壹萬伍仟貳佰│ＡＥ三八八三七０│    │
│  │黃哲夫            │行                │                      │元              │八              │    │
└─┴─────────┴─────────┴───────────┴────────┴────────┴──┘
┌──────────────────────────────────────────────────────┐
│附表二：                                                                                                    │
├─┬─────────┬─────────┬───────────┬────────┬────────┬──┤
│編│  發    票    人  │  付    款    人  │發        票        日│ 票  面  金  額 │ 支  票  號  碼 │備考│
│號│                  │                  │                      │   （新台幣）   │                │    │
├─┼─────────┼─────────┼───────────┼────────┼────────┼──┤
│１│ 黃哲夫           │萬通商業銀行長春分│八十六年十月三十一日  │壹拾萬捌仟元    │ＡＦ六一七九四八│    │
│  │                  │行                │                      │                │二              │    │
├─┼─────────┼─────────┼───────────┼────────┼────────┼──┤
│２│ 黃哲夫           │萬通商業銀行長春分│八十六年十月三十一日  │壹拾萬捌仟元    │ＡＦ六一七九四八│    │
│  │                  │行                │                      │                │三              │    │
├─┼─────────┼─────────┼───────────┼────────┼────────┼──┤
│３│ 黃哲夫           │萬通商業銀行長春分│八十六年十一月二十日  │壹拾萬捌仟元    │ＡＥ三八七八一０│    │
│  │                  │行                │                      │                │五              │    │
├─┼─────────┼─────────┼───────────┼────────┼────────┼──┤
│４│ 黃哲夫           │萬通商業銀行長春分│八十六年十一月三十日  │壹拾柒萬貳仟元  │ＡＦ六一七九四八│    │
│  │                  │行                │                      │                │四              │    │
├─┼─────────┼─────────┼───────────┼────────┼────────┼──┤
│５│ 黃哲夫           │萬通商業銀行長春分│八十六年十一月三十日  │肆萬玖仟貳佰元  │ＡＥ三八七八一０│    │
│  │                  │行                │                      │                │九              │    │
├─┼─────────┼─────────┼───────────┼────────┼────────┼──┤
│６│ 黃哲夫           │萬通商業銀行長春分│八十六年十二月二十日  │壹拾萬捌仟元    │ＡＥ三八七八一一│    │
│  │                  │行                │                      │                │二              │    │
├─┼─────────┼─────────┼───────────┼────────┼────────┼──┤
│７│ 黃哲夫           │萬通商業銀行長春分│八十六年十二月三十一日│肆萬玖仟貳佰元  │ＡＥ三八七八一一│    │
│  │                  │行                │                      │                │一              │    │
├─┼─────────┼─────────┼───────────┼────────┼────────┼──┤
│８│ 黃哲夫           │萬通商業銀行長春分│八十六年十二月三十一日│柒萬貳仟元      │ＡＥ三八七八一一│    │
│  │                  │行                │                      │                │０              │    │
├─┼─────────┼─────────┼───────────┼────────┼────────┼──┤
│９│ 黃哲夫           │萬通商業銀行長春分│八十六年十二月三十一日│參萬陸仟元      │ＡＥ三八七八一０│    │
│  │                  │行                │                      │                │六              │    │
└─┴─────────┴─────────┴───────────┴────────┴────────┴──┘


司法院資訊處製作；財團法人民間司法改革基金會備份。
